【裁判字號】    95,上,26
【裁判日期】    950620
【裁判案由】    撤銷股東會決議
【裁判全文】
臺灣高等法院高雄分院民事判決            95年度上字第26號
上  訴  人  庚○○
            壬○○○
            己○○
            乙○○
            甲○○
            辛○○
            戊○○
兼上一人
法定代理人  丙○○
前列八人共同
訴訟代理人  蘇吉雄律師
            陳雅娟律師
被上訴人    美德加油站股份有限公司
法定代理人  丁○○
訴訟代理人  許清連律師
            李錦臺律師
上列當事人間請求撤銷股東會決議事件，上訴人對於民國94年12
月30日臺灣高雄地方法院94年度訴字第81號第一審判決提起上訴
，本院於95年6 月6 日言詞辯論終結，判決如下：
    主      文
上訴駁回。
第二審訴訟費用由上訴人負擔。
    事實及理由
一、上訴人主張：伊等為被上訴人公司之股東，被上訴人公司於
    92年6 月28日15時召開股東會，決議改選董事、監察人，由
    訴外人丁○○、曾昌連、劉曾良仁等3 人當選董事、訴外人
    劉智恆當選監察人。被上訴人公司明知伊等為公司之股東，
    竟未於召集上開系爭股東會時，通知伊等出席，且讓非股東
    之訴外人劉智恆、劉曾良仁參與決議，其召集程序顯然違反
    公司法第172 條第1 項前段之規定，且伊等持有之股份共計
    25萬股，占被上訴人公司股份總數50萬股之半數，是系爭股
    東會之決議方法亦違反公司法第174 條及被上訴人公司章程
    第12條之規定。爰依公司法第189 條之規定，訴請撤銷被上
    訴人公司92年6 月28日之股東會決議等情。原審為上訴人敗
    訴之判決，其上訴聲明：(一)原判決廢棄。(二)被上訴人民國92
    年6 月28日之股東會決議應予撤銷。(三)第一、二審訴訟費用
    由被上訴人負擔。
二、被上訴人則以：按股東訴請法院撤銷股東會決議，須自決議
    之日起30日內為之，公司法第189 條之規定甚明。系爭股東
    會於92年6 月28日召開，乃上訴人等遲至93年12月27日始訴
    請法院撤銷系爭股東會之決議，顯已逾公司法第189 條所規
    定之除斥期間期間，自非適法。且伊於92年6 月28日召開系
    爭股東會，乃依當時伊公司股東名簿之記載，並依公司法及
    伊公司之章程之規定召開，其召集程序及決議方法，並無違
    反法令或章程之規定等語，資為抗辯。其答辯聲明：上訴駁
    回。
三、兩造不爭執事項：
（一）被上訴人公司係於79年12月10日設立，資本總額新台幣（
      以下同）5,000,000 元，股份總數為500,000 股，未發行
      股票，股東名簿上記載股東持有股份為訴外人曾美德150,
      000 股、訴外人曾陳松蘭、曾昌連、及上訴人丙○○各
      50,000股、訴外人丁○○150,000 股、訴外人劉曾良仁、
      劉智恆各25,000股，並由訴外人曾美德任董事長。
（二）被上訴人於92年6 月28日15許時，在其公司召開系爭股東
      會，決議改選董事、監察人，由丁○○、曾昌連、劉曾良
      仁3 人當選董事、劉智恆當選監察人。
（三）系爭股東會之召集，並未通知上訴人庚○○、壬○○○、
      己○○、乙○○、林杞全、辛○○、戊○○等人，故其等
      並未出席系爭股東會。
四、茲兩造所爭執者為：上訴人提起本訴，是否已逾公司法第18
    9 條規定法定期間？以及系爭股東會之召集，因上訴人未受
    通知，其程序或其決議方法，是否違反法令或章程？經查：
（一）按股東會之召集程序或其決議方法，違反法令或章程時，
      股東得自決議之日起30日內，訴請法院撤銷其決議，公司
      法第189 條定有明文。其立法理由，在於股份有限公司股
      東會決議之效力如長期懸而未決，將有礙公司事務之進行
      ，故於公司法第189 條立法時，為防止公司事務之遲誤，
      特將股東會決議撤銷之起訴期間定為1 個月。嗣於90年11
      月12日並為統一公司法有關期間之規定，將1 個月修正為
      30日。又此之所謂30日之期間，屬於除斥期間，自決議之
      日起算，非自股東知悉之日起算。
（二）系爭股東會於92年6 月28日召開，上訴人本應自92年6 月
      28日系爭股東會作成決議之日起30日內，提起撤銷股東會
      決議之訴，始為適法。乃上訴人遲至93年12月27 日 始提
      起本件撤銷股東會決議之訴訟，顯已逾前開法定之除斥期
      間，自非法之所許。
（三）另上訴人丙○○主張被上訴人於系爭股東會召集時，並未
      通知其本人，其亦未出席之事實，被上訴人雖予否認，並
      抗辯稱系爭股東會召集時，曾經通知上訴人丙○○，上訴
      人丙○○並有到場云云，惟被上訴人並未舉出證明丙○○
      有受通知或確於股東會到場之證據，是其所辯自不足採。
      應認上訴人丙○○此部分主張為實在。
（四）上訴人又稱其等自始未受通知參加系爭股東會，如予以限
      制不知情而未參與系爭股東會之上訴人提起撤銷之訴，顯
      不符公平正義原則，有關撤銷之期間應自上訴人知悉系爭
      股東會決議之日即93年12月1 日起算云云。然查公司法第
      189 條既規定「股東得自決議之日起30日內，訴請法院撤
      銷其決議」，自係以決議之日為30日除斥期間之起算日，
      而不以股東是否知悉股東會之召開為準。此乃立法者衡量
      股份有限公司股東會違反法令或章程之情形，並兼顧大多
      數股東之權益而為之規定，且基於股東會決議之效力如長
      期懸而未決，有礙公司事務之進行，為防止公司事務之遲
      誤，並未針對股東是否知悉股東會召集之情形而為規定。
      況法律文義之規定意旨甚為明確，是上訴人主張應自知悉
      之日起算，尚屬於法無據。
五、另上訴人主張公司法第189 條並未區分股東是否知悉召開股
    東會，一律自決議之日起算，顯然違反憲法第7 條之平等原
    則，並與憲法第15條保障人民財產權及第16條保障人民訴訟
    權之意旨相違，請求本院參照司法院大法官第371 號解釋之
    意旨，裁定停止本件訴訟程序，聲請司法院大法官解釋云云
    。本院查：
（一）按法官於審理案件時，對於應適用之法律，依其合理之確
      信，認為有牴觸憲法之疑義者，各級法院得以之為先決問
      題，裁定停止訴訟程序，並提出客觀上形成確信法律為違
      憲之具體理由，聲請大法官解釋。固有司法院釋字第371
      號、第572 號解釋意旨足供參照。
（二）然查股份有限公司之決議違反法令或章程之情形未盡相同
      ，立法者區分召集程序或其決議方法違反法令或章程重大
      或非重大而有影響、非屬重大且於決議無影響、決議之內
      容違反法令或章程，而於公司法第189 條、第189 條之1
      、第191 條為不同之規定，此乃立法者衡量股份有限公司
      股東會違反法令或章程之情形，並兼顧大多數股東之權益
      而為之規定。又基於股東會決議之效力如長期懸而未決，
      有礙公司事務之進行，為防止公司事務之遲誤，並未針對
      股東是否「知悉」股東會召集之情形而為特別之規定，均
      屬立法自由形成之範疇，與憲法第7 條平等原則應無違背
      ，於憲法第16條保障之人民訴訟權亦無侵害。另公司法第
      189 條之規定，雖對於股東權之行使加以限制，影響股東
      對於其所有股份財產權之保障，惟此乃為增進公共利益所
      必要，且以法律定之，並未牴觸憲法第23條之規定，與憲
      法第15條保障財產權之意旨，亦無違背。從而，公司法第
      189 條之規定，客觀上並無牴觸憲法之疑義，上訴人主張
      應停止本件訴訟程序，就公司法第189 條有無牴觸憲法之
      疑義聲請司法院大法官解釋，自無必要。
六、綜據上述，上訴人主張依依公司法第189 條規定，訴請撤銷
    被上訴人公司系爭股東會決議，顯已逾法定30日之不變期間
    ，不應准許。原審為上訴人敗訴之判決，並無違誤。上訴意
    旨指摘原判決不當，求予廢棄改判，為無理由，應予駁回。
七、據上論結，本件上訴為無理由，依民事訴訟法第449 條第1
    項、第78條，判決如主文。
中    華    民    國    95    年    6     月    20    日
                            民事第一庭
                                審判長法官  黃金石
                                法      官  林紀元
                                法      官  林健彥
以上正本證明與原本無異。
如對本判決上訴，須於判決送達後20日內向本院提出上訴狀，其
未表明上訴理由者，應於上訴後20日內向本院提出上訴理由書（
均須按他造當事人之人數附繕本）。上訴時應提出委任律師或具
有律師資格之人之委任狀，並依附註條文規定辦理。
中    華    民    國    95    年    6     月    20    日
                                書  記  官   張宗芳
附註：民事訴訟法第466 條之1 ：對於第二審判決上訴，上訴人
應委任律師為訴訟代理人，但上訴人或其法定代理人具有律師資
格者，不在此限。
上訴人之配偶、三親等內之血親、二親等內之姻親，或上訴人為
法人、中央或地方機關時，其所屬專任人員具有律師資格並經法
院認適當者，亦得為第三審訴訟代理人。第1 項但書及第2 項情
形，應於提起上訴或委任時釋明之。


司法院資訊處製作；財團法人民間司法改革基金會備份。
